【裁判字號】    99,上訴,2430
【裁判日期】    991020
【裁判案由】    毒品危害防制條例
【裁判全文】
臺灣高等法院刑事判決                99年度上訴字第2430號
上  訴  人
即  被  告  甲○○
上列上訴人因毒品危害防制條例案件，不服臺灣板橋地方法院九
十九年度訴字第七七三號，中華民國九十九年五月二十七日第一
審判決（起訴案號：臺灣板橋地方法院檢察署九十九年度毒偵字
第六二五號），提起上訴，本院判決如下：
    主  文
上訴駁回。
    事  實
一、甲○○前因施用第二級毒品案件，經臺灣板橋地方法院以九
    十年度毒聲字第二０七一號裁定送觀察、勒戒後，認無繼續
    施用毒品之傾向，於民國九十年七月三十一日執行完畢釋放
    ，並經臺灣板橋地方法院檢察署檢察官於九十年八月一日以
    九十年度毒偵字第一七六七號為不起訴處分確定。復因施用
    第一、二級毒品案件，經臺灣板橋地方法院以九十一年度毒
    聲字第二七二六號裁定送觀察、勒戒後，認有繼續施用毒品
    之傾向，復經臺灣板橋地方法院以九十二年度毒聲字第二三
    七五號裁定令入戒治處所施以強制戒治，於九十三年一月九
    日因毒品危害防制條例修正報結出所，此部分涉及刑案部分
    ，亦經臺灣板橋地方法院以九十二年度訴字第二一二０號判
    處有期徒刑四月、七月，定應執行有期徒刑九月確定，於九
    十四年十一月三日縮刑期滿執行完畢。又因連續轉讓第一級
    毒品案件，經臺灣板橋地方法院以九十四年度訴字第六０五
    號判處有期徒刑一年六月確定，嗣經臺灣板橋地方法院以九
    十六年度聲減字第三二三三號裁定減為有期徒刑九月確定，
    甫於九十六年十二月二十七日縮刑期滿執行完畢。詎仍不知
    悛悔，其明知海洛因、甲基安非他命係業經公告列為毒品危
    害防制條例第二條第二項第一、二款之第一、二級毒品，不
    得非法持有、施用，詎仍未戒除施用毒品習性，復各基於施
    用第一、二級毒品海洛因、甲基安非他命之犯意，於九十九
    年一月四日晚間八時許，在臺北縣中和市○○路○段三一二
    巷四十五弄二十五之四號住處內，施用第二級毒品甲基安非
    他命一次；復於同年月六日凌晨零時許，在臺北縣新莊市○
    ○路三巷一號九樓之一（三室〈起訴書漏載於此〉）之友人
    住處內，施用第一級毒品海洛因一次。嗣於同年月六日凌晨
    三時四十五分許，在上址友人住處為警查獲，並扣得其所有
    之第一級毒品海洛因一包（驗餘淨重零點零二公克）及供施
    用第一級毒品海洛因所用之注射針筒二支、分裝鏟二支。嗣
    經警依法對其採集尿液送驗後，始查悉上情。
二、案經臺北縣政府警察局新莊分局報告臺灣板橋地方法院檢察
    署檢察官偵查起訴。
    理  由
壹、證據能力：
    本案以下所引用之卷證資料（包含人證與文書證據、物證等
    ），並無證據證明係公務員違背法定程序所取得，又被告以
    外之人於審判外之陳述，經核並無非出於自由意願而為陳述
    或遭違法取證及顯有不可信之情況，再卷內之文書證據，亦
    無刑事訴訟法第一百五十九條之四之顯有不可信之情況與不
    得作為證據之情形，且公訴人及被告迄本院言詞辯論終結前
    均未聲明異議，依刑事訴訟法第一百五十九條至一百五十九
    條之五之規定，均有證據能力，合先敘明。
貳、實體方面：
一、認定犯罪事實所憑之證據及理由：
  (一)上揭犯罪事實，業據被告在原審準備程序及審理中供承不諱
    ，且被告於前揭查獲時地為警依法對其採集之尿液經送請臺
    灣檢驗科技股份有限公司以酵素免疫分析法（EIA ）初步檢
    驗及氣相層析質譜儀分析法（GC/MS ）確認檢驗結果，確呈
    鴉片類（嗎啡）及安非他命類（安非他命及甲基安非他命）
    陽性反應，此有該公司出具之九十九年一月二十日濫用藥物
    檢驗報告一紙在卷可參（參見偵卷第三四頁）。又扣案之被
    告所有疑似第一級毒品海洛因白色粉末一包（驗餘淨重零點
    零二公克），經送請交通部民用航空局航空醫務中心鑑定結
    果，確含有第一級毒品海洛因成分，此有該中心出具之九十
    九年一月十九日航藥鑑字第0990150 號毒品鑑定書一紙在卷
    可憑（參見偵卷第三八頁）。此外，復有扣案之被告所有供
    施用第一級毒品海洛因所用之注射針筒二支、分裝鏟二支可
    資佐證。綜上所述，足認被告之自白核與事實相符，應可採
    為論罪科刑之依據。
  (二)按施用第一、二級毒品為犯罪行為，毒品危害防制條例第十
    條第一項及第二項各定有處罰明文。故施用該毒品者，依前
    揭規定本應科以刑罰，惟基於施用毒品之人，兼有病患屬性
    ，乃於刑事政策上對合於一定條件之施用者，依同條例第二
    十條、第二十三條之規定，施以觀察、勒戒及強制戒治之治
    療，期以保安處分替代刑罰，戒斷其身、心癮。嗣因其程序
    過於繁雜，上揭條例於九十二年七月九日修正公布，自九十
    三年一月九日施行，將該第二十條、第二十三條之保安處分
    程序，單純區分為「初犯」、「五年內再犯」及「五年後再
    犯」三種；依其立法理由之說明：「初犯」，經觀察、勒戒
    或強制戒治後，應為不起訴處分或不付審理之裁定；經觀察
    、勒戒或強制戒治執行完畢釋放後，「五年內再犯」者，因
    其再犯率甚高，原實施之觀察、勒戒及強制戒治既已無法收
    其實效，爰依法追訴或裁定交付審理。至於經觀察、勒戒或
    強制戒治執行完畢釋放後，「五年後再犯」者，前所實施之
    觀察、勒戒或強制戒治已足以遮斷其施用毒品之毒癮，為期
    自新及協助其斷除毒癮，仍適用「初犯」規定，先經觀察、
    勒戒或強制戒治之程序。從而依修正後之規定，僅限於「初
    犯」及「五年後再犯」二種情形，始應先經觀察、勒戒或強
    制戒治程序，不能逕行起訴，亦即設為施用毒品罪起訴條件
    之限制。但倘被告於五年內已再犯，經依法再為「保安處分
    」或「追訴處罰」者，縱其第三次（或第三次以上）施用毒
    品之時間，在初犯之保安處分執行完畢釋放五年以後，即非
    屬「五年後再犯」之情形，且因前有「五年內再犯」情形，
    顯見其再犯率甚高，原實施之保安處分無法收其實效，毋庸
    仍予寬典處遇，而應依該條例第十條逕予刑罰制裁。至於第
    三次（或第三次以上）施用毒品之時間，是否宜有期間限制
    ？以多久為適宜？則分屬刑事政策、專門醫學之範圍，非審
    判機關所能決定，有待循立法途徑解決，此為本院近來之統
    一見解（最高法院九十八年台非字第五六號判決意旨可資參
    照）。查本件被告前因施用第二級毒品案件，經臺灣板橋地
    方法院以九十年度毒聲字第二０七一號裁定送觀察、勒戒後
    ，認無繼續施用毒品之傾向，於九十年七月三十一日執行完
    畢釋放，並經臺灣板橋地方法院檢察署檢察官於九十年八月
    一日以九十年度毒偵字第一七六七號為不起訴處分確定。復
    因施用第一、二級毒品案件，經臺灣板橋地方法院以九十一
    年度毒聲字第二七二六號裁定送觀察、勒戒後，認有繼續施
    用毒品之傾向，復經臺灣板橋地方法院以九十二年度毒聲字
    第二三七五號裁定令入戒治處所施以強制戒治，於九十三年
    一月九日因毒品危害防制條例修正報結出所，此部分涉及刑
    案部分，亦經臺灣板橋地方法院以九十二年度訴字第二一二
    ０號判處有期徒刑四月、七月，定應執行有期徒刑九月確定
    ，於九十四年十一月三日縮刑期滿執行完畢一節，此有臺灣
    高等法院被告前案紀錄表一份在卷可參。被告既曾於前揭觀
    察、勒戒執行完畢釋放後五年內再犯施用第一、二級毒品案
    件而經依法再為保安處分及追訴處罰，且於本件中，又係分
    別於九十九年一月四日晚間八時許、同年月六日凌晨零時許
    ，有分別施用第二級毒品甲基安非他命、第一級毒品海洛因
    之犯行，即非屬毒品危害防制條例第二十條第三項所定「五
    年後再犯」之情形，揆諸前開判決意旨及說明，自應逕行追
    訴處罰。從而，本件事證已臻明確，被告犯行洵堪認定，應
    予依法論科。
二、論罪理由：
    查海洛因、甲基安非他命係屬毒品危害防制條例第二條第二
    項第一款、第二款所規定之第一級、第二級毒品，核被告所
    為，係犯毒品危害防制條例第十條第一項之施用第一級毒品
    海洛因罪、同條第二項之施用第二級毒品甲基安非他命罪。
    被告各持有第一級毒品海洛因、第二級毒品甲基安非他命後
    ，進而施用，其各持有之低度行為應被其施用之高度行為所
    吸收，均不另論罪。被告所犯施用第一、二級毒品海洛因及
    甲基安非他命二罪間，犯意各別，罪名互殊，應予分論併罰
    。又被告前因連續轉讓第一級毒品案件，經臺灣板橋地方法
    院以九十四年度訴字第六０五號判處有期徒刑一年六月確定
    ，嗣經臺灣板橋地方法院以九十六年度聲減字第三二三三號
    裁定減為有期徒刑九月確定，甫於九十六年十二月二十七日
    縮刑期滿執行完畢，此有臺灣高等法院被告前案紀錄表一份
    在卷可參，其前受有期徒刑之執行完畢，於五年以內故意再
    犯本件有期徒刑以上之二罪，各為累犯，應各依刑法第四十
    七條第一項規定，各加重其刑。
三、維持原判決及駁回上訴之理由：
  (一)原審以被告所為施用第一、二級毒品犯行事證明確，適用毒
    品危害防制條例第十條第一項、第二項、第十八條第一項前
    段，刑法第十一條、第五十一條第五款、第四十七條第一項
    、第三十八條第一項第二款之規定，併審酌被告屢犯不改，
    顯見其意志不堅，缺乏勒戒動機，其施用毒品足以導致精神
    障礙、性格異常，甚至造成生命危險，戕害一己之身體健康
    ，惟其犯後尚能坦承犯行，態度尚稱良好等一切情狀，分別
    就施用第二級毒品部分量處有期徒刑四月，施用第一級毒品
    部分量處有期徒刑八月，並定其應執行刑為有期徒刑十月。
    再就沒收部分說明：至扣案之第一級毒品海洛因一包（驗餘
    淨重零點零二公克），不問屬於犯人與否，應依毒品危害防
    制條例第十八條第一項前段規定，宣告沒收銷燬之。又盛裝
    前開第一級毒品海洛因之包裝袋一個，參以法務部調查局現
    今所採行之鑑驗方式，包裝袋仍會殘留微量毒品，而無法將
    之完全析離，此有法務部調查局調科壹字第09362396550 號
    函文意旨可資參照，是可認該一個包裝袋與殘留其上之第一
    級毒品海洛因當已無法析離，而均應視為毒品，故應與所盛
    裝之第一級毒品海洛因併予沒收銷燬，附此敘明。至鑑驗所
    耗損之第一級毒品海洛因，既已滅失，爰不另為沒收銷燬之
    諭知，併予敘明。另扣案之注射針筒二支、分裝鏟二支，係
    被告所有供施用第一級毒品海洛因所用之物，亦據其於原審
    審理中供明在卷可按（參見原審卷九十九年五月十三日簡式
    審判筆錄第三頁），爰依刑法第三十八條第一項第二款規定
    ，併予宣告沒收。經核認事用法均無違誤，量刑亦屬妥適。
  (二)被告上訴意旨略以：被告自九十八年十二月開始至「八里療
    養院附設土城門診部之戒毒中心」接受美沙冬療法戒毒迄今
    ，且被告之父突然病逝，被告有小孩及母新親扶養，原審量
    刑過重，請從輕量刑云云。惟查：
  1.毒品危害防制條例第二十一條第二項所規定「依前項規定治
    療中經查獲」，係指依該條第一項規定，犯同條例第十條之
    罪者，於犯罪未發覺前，即自動向行政院衛生署指定之醫療
    機構請求治療，而於治療中始經查獲該項未發覺之犯罪而言
    ，至於治療中再犯施用毒品之罪經查獲者，則不包括在內（
    最高法院九十八年度臺上字第二七三五號判決要旨參照），
    且本條立法之目的，在於鼓勵施用毒品者在犯罪未發覺前，
    自動藉由專責醫療機構之治療達到戒斷毒癮之目的，而以醫
    療機構之治療代替由刑事司法程序實施之觀察、勒戒及強制
    戒治等處遇，故施用毒品者既然在犯罪未發覺前，自動向醫
    療機構請求治療戒除毒癮，因此毒品危害防制條例第二十一
    條第二項關於「依前項規定治療中經查獲之被告，應由檢察
    官為不起訴處分」之規定，係指被告在「請求治療之前」施
    用毒品之犯行，而在治療中被有偵查犯罪權限公務員查獲之
    情形而言，被告自承係於九十八年十二月開始美沙冬治療如
    前，而被告本案施用毒品之犯行時間係九十九年一月間，顯
    見被告係在前開美沙冬治療中又施用毒品，自無從適用毒品
    危害防制條例第二十一條第二項規定獲不起訴處分之寬典，
    又縱認上訴意旨謂其正積極接受美沙冬療法治療乙節屬實，
    亦不足以認為原判決有何不當或違法。
  2.再刑之量定，為求個案裁判之妥當性，法律賦予法院裁量之
    權，量刑輕重，屬為裁判之法院得依職權自由裁量之事項，
    苟其量刑已以行為人之責任為基礎，並斟酌刑法第五十七條
    各款所列情狀，在法定刑度內，酌量科刑，如無偏執一端，
    致明顯失出失入情形，上級審法院即不得單就量刑部分遽指
    為不當或違法，原審關於被告科刑之部分，業已以被告之責
    任為基礎，並審酌被告素行、犯罪情節、犯後態度等情，而
    就被告所犯之本罪，分別就施用第二級毒品部分量處有期徒
    刑四月，施用第一級毒品部分量處有期徒刑八月，並定其應
    執行刑為有期徒刑十月等情，並未逾法定刑度，經核亦無違
    誤，此均不能任意指摘為違法。況被告係構成累犯，則原審
    審酌上情後僅判處被告上開刑度，顯係就法定刑範圍內為低
    度之量刑，則被告主張原審量刑過重，亦不足取。
  3.從而，被告之上訴為無理由，應予駁回。
、一造辯論判決：
    被告經合法傳喚，無正當之理由不到庭，爰不待其陳述，逕
    行判決。
據上論斷，應依刑事訴訟法第三百六十八條、第三百七十一條，
判決如主文。
本案經檢察官羅建勛到庭執行職務。
中    華    民    國    99    年    10    月    20    日
                  刑事第二十庭審判長法  官  楊貴雄
                                    法  官  林銓正
                                    法  官  許必奇
以上正本證明與原本無異。
施用第一級毒品部分如不服本判決，應於收受送達後10日內向本
院提出上訴書狀，其未敘述上訴之理由者並得於提起上訴後10日
內向本院補提理由書（均須按他造當事人之人數附繕本）「切勿
逕送上級法院」。
                                    書記官  高郁婷
中    華    民    國    99    年    10    月    22    日
附錄：本案論罪科刑法條全文
毒品危害防制條例第十條：
施用第一級毒品者，處六月以上五年以下有期徒刑。
施用第二級毒品者，處三年以下有期徒刑。

司法院資訊處製作；財團法人民間司法改革基金會備份。
